【裁判字號】    98,上訴,1089
【裁判日期】    980624
【裁判案由】    妨害自由
【裁判全文】
臺灣高等法院刑事判決                98年度上訴字第1089號
    上  訴  人
    即  被  告  丙○○
                辛○○
    共      同
    選任辯護人  李建慶  律師
    上  訴  人
    即  被  告  乙○○
                戊○○
                己○○
    共      同
    選任辯護人  謝思賢  律師
上列上訴人因妨害自由案件，不服臺灣桃園地方法院97年度訴字
第549 號中華民國97年12月17日第一審判決（起訴案號：臺灣桃
園地方法院檢察署96年度偵字第7213號）提起上訴，判決如下：
    主      文
原判決撤銷。
丙○○共同犯強制罪，處有期徒刑肆月，減為有期徒刑貳月。如
易科罰金，以新臺幣壹仟元折算壹日。
辛○○、乙○○、戊○○、己○○共同犯強制罪，各處有期徒刑
參月，均減為有期徒刑壹月拾伍日。如易科罰金，均以新臺幣壹
仟元折算壹日。
    犯罪事實
壹、丙○○因收受甲○○以票據清償欠款，而取得之前庚○○簽
    發予甲○○，面額新台幣18萬元的本票影本1 張。
貳、民國96年1 月15日下午2 時許，丙○○駕駛自用小客車搭載
    庚○○、辛○○，前往臺北縣中和市○○路135 號古早傳說
    泡沫紅茶店，與庚○○商談債務清償事宜。
參、直到同日晚間6 時許，因庚○○始終未能籌得款項，丙○○
    、辛○○，以及應丙○○邀約而陸續到店內的戊○○、己○○、乙○○與莊嘉宜（已經判決確定）竟共同基於使人行無
    義務之事的犯意聯絡，要求庚○○將所使用的車輛典當償還
    債務。
    丙○○即駕車，莊嘉宜乘坐副駕駛座，庚○○進入後座，由
    乙○○、戊○○陪同坐於後座，擬前往處理車輛典當事宜。
    庚○○因見丙○○人多勢眾，且因已經在前述紅茶店談判3
    、4 小時之久，而心生畏懼，以致不敢離去而一同乘車往桃
    園縣方向行駛，而行無義務之事。
肆、途中庚○○向丙○○等佯稱行照放在友人丁○○處，其他證
    件均在公事包內。庚○○即以電話聯絡同事壬○○，委託壬○○代為拿取放置在公司的公事包，表示稍後再過去向壬○○取回公事包。
    丙○○即依庚○○指示，將庚○○載往桃園縣龜山鄉○○路
    丁○○經營的汽車材料行。丙○○等隨即離開；而後由莊嘉
    宜出面向壬○○拿取庚○○的公事包。
伍、當日晚間10時53分許，庚○○由友人癸○○陪同，持自不詳
    處所取得乙○○的皮夾，前往臺灣桃園地方法院檢察署按鈴
    申告；並於同年月18日前往桃園縣政府警察局龜山分局報案
    。
陸、96年1 月29日丙○○電話聯絡庚○○，約在臺北市○○路與
    長春路口見面。庚○○即通報警員同往，而當場查獲丙○○
    、辛○○，並由丙○○請女友林品君將前述庚○○的公事包
    1 個（內有庚○○身分證、蕭芳田健保卡各1 張；金融卡4
    張、三星牌行動電話1 支及現金6500元，均據庚○○領回）
    交予員警，而循線查得上情。
    理      由
壹、被告及辯護人對於卷證的證據能力均表示無意見（本院98年
    6月3日審理筆錄第22頁）。
貳、認定犯罪事實所憑證據和理由：
一、庚○○對於前述犯罪事實的指訴。
二、被告坦承共同於中和市古早傳說泡沫紅茶店，與庚○○談判
    債務清償事宜，並由丙○○、乙○○、戊○○及莊嘉宜搭載
    庚○○前往丁○○桃園縣龜山鄉○○路附近住處的事實。
三、證人丁○○證述：證明庚○○曾打電話借款、要拿取行照，
    以及看見庚○○自所乘已停車的自小客車跨大步下車等事實
    。
四、證人癸○○證述：證明庚○○打電話借款、於丁○○的汽車
    材料行看見庚○○看起來很害怕的樣子、陪同庚○○前往警
    局報案的事實。
五、證人壬○○證述：證明庚○○打電話借款，並請壬○○幫忙
    拿取庚○○留在公司的公事包及證件的事實。
參、被告均矢口否認犯行，辯稱：「無人出言恐嚇或限制庚○○
    自由，或毆打庚○○，也無包夾使其坐於後座中央，以及跳
    車的事實。庚○○自稱有一輛自用小客車可以抵押還務，才
    搭載庚○○離開泡沫紅茶店到丁○○住處。期間庚○○曾自
    由撥打數通電話向親友籌錢。」等語。
肆、對於被告辯解的認定
一、庚○○指稱：離去紅茶店是坐於被告丙○○駕駛的車輛後座
    中間位置，左、右各為乙○○、戊○○。並稱：車行至丁○○住處對面車道即踩在乙○○身上，開門跳車。當時車輛仍
    在行駛中，且有呼救等情。
    經查：
    被告等均一致證述：庚○○乘坐於駕駛座後方，並非後座中
    間的位置。
    依庚○○的指述，其坐於後座中間，在狹小的自小客車內，
    欲脫離左右包夾的情形，勢必遭後座左右被告攔阻，庚○○
    擬開門跳車的動作顯難得逞；況且庚○○供陳：「因為當你
    在車上行動受到剝奪時，一般人不敢隨便跳車，這樣很危險
    。」等語（原審47）而庚○○卻在時速4 、50公里，車輛行
    進的狀態下，自後座中央座位跳車，毫髮無傷，顯然有違常
    情。庚○○指訴的真實性，值得懷疑。
    證人丁○○於本院證稱：「庚○○下車的動作不是很協調，
    是跨大步走下車來，但好像腳有絆到什麼東西似的，當時車
    子是停下來的。」等語（本院98年6 月3 日審理筆錄12 ）
    。明確證述庚○○是於停車狀態下「走下車」。
    足證庚○○關於坐於後座中央，於行進中跳車等指訴，不能
    採信。
二、被告乙○○辯稱：置於褲子左後口袋的長夾可能是在車上被
    庚○○取走等語。
    關於庚○○如何取得被告乙○○的皮夾，庚○○於警詢供稱
    ：「我逃脫時有一位的皮包有掉下來，路人撿給我，我有看
    到上面身分證，所以知道被告年籍。」（他5)；偵查中供稱
    ：「我在脫逃時，乙○○的皮夾有掉落，我才會撿到他的皮
    夾。」（偵114)；於原審則證稱：「我後來到丁○○家中後
    ，由丁○○弟弟陳世傑在現場撿到皮夾拿給我，我隨即交給
    警察。」（原審50) 前後供述不一。
    而證人丁○○則證稱：「我沒有看到庚○○有撿到皮夾，是
    庚○○走過來找我時，後來又走回路上撿皮夾，他走回來才
    告訴我的。」（原審78)
    經查：
    庚○○既然指稱：跳車後，於路上撿到被告乙○○的皮夾；
    並稱：跳車後被告丙○○駕駛的車輛仍繼續行駛等語。則被
    告乙○○既然始終坐在後座，未曾下車，庚○○竟得以在地
    面撿拾到被告乙○○置於褲後方口袋內的皮夾，實難理解。
    證人丁○○已經證實庚○○是在停車的狀態走下車。應認庚○○下車前是乘坐於後座靠車門的某側。
    則庚○○得以在下車後撿拾到仍坐於車內中央或另一側後車
    門內，被告乙○○置於後方褲袋的皮夾，更是違常，而不足
    採信。
三、被告向證人壬○○拿取庚○○的公事包之時，已是晚間10、
    11時許（偵125） 。庚○○若果真於行進的車輛中跳車，則
    被告等擔憂庚○○向警方報案前來逮捕，避之惟恐不及，竟
    仍甘冒遭逮捕的風險，先搭載被告乙○○回中和市，再開車
    前往桃園縣中壢市向庚○○的同事即證人壬○○拿取庚○○
    的公事包，總總情節足以證明：庚○○指稱遭被告等包夾坐
    於自小客車後座，於車輛行進中，越過被告乙○○而跳車等
    語，無可採信，且與前述證人丁○○證述的事實不相符。
四、證人丁○○、癸○○及壬○○均證稱：「庚○○打電話來借
    錢。」等語（偵124 、126 、144） 。足證被告丙○○等辯
    稱：「庚○○是自願與渠等上車。」等語，可以採信。庚○○的行動自由，並未受到被告等限制的事實，可以認定。
五、證人丁○○、癸○○並證述：「庚○○看起來有很緊張的樣
    子，不太敢多說什麼，看起來很害怕的樣子。」等語（偵
    126 、127） 。
    參酌被告等體型壯碩高大，庚○○單獨1 人，衡情以正常手
    段向庚○○索討債務，並無需被告多位彪形大漢同時參與；
    庚○○上車前確實曾與被告等相談欠債事宜達4 、5 小時之
    久。被告等以客觀上人多勢眾的態勢相脅，造成庚○○心理
    上的壓力，影響庚○○意思決定自由，迫使庚○○行具體無
    義務之事，而隨被告同往特定地點處理典當車輛的事實可以
    認定。
伍、撤銷改判的理由
一、撤銷原判決的理由
    原判決認定被告剝奪庚○○的行動自由，應有誤會。被告提
    起上訴，否認涉有剝奪庚○○的行動自由犯行，有理由，應
    予撤銷改判。
二、自為判決的論罪科刑理由
（一）被告所為，均觸犯刑法第304條強制罪。
      被告客觀上並未限制庚○○的行動自由，僅以加害眾人的
      態勢使庚○○心生畏懼，影響其意思決定自由。公訴意旨
      認被告涉犯同法第302 條第1 項剝奪他人行動自由罪，應
      有誤會，應變更起訴法條。
（二）被告丙○○、辛○○、乙○○、戊○○、己○○與已經判
      決確定的莊嘉宜，因具有犯意聯絡及行為分擔，均為共同
      正犯。
（三）審酌被告的犯罪動機、目的為索討債務、以人多勢眾的手
      段壓迫被害人心理、所生危害程度及犯後態度等一切情狀
      ，認宜各量處如主文所示刑罰，依法減刑並均諭知易刑標
      準。
陸、公訴意旨另以：96年1 月15日下午2 時許，被告丙○○駕駛
    NY-6401 號牌自用小客車並搭載被告辛○○，前往庚○○址
    設於桃園縣中壢市○○路54號工作處所，徵取得庚○○同意
    進入車內協商債務未果。被告丙○○要求庚○○共同前往臺
    北解決債務問題，經庚○○拒絕，被告丙○○因而將車門上
    鎖，而與被告辛○○共同基於剝奪人行動自由的犯意聯絡，
    將庚○○載往古早傳說泡沫紅茶店。
    被告丙○○、辛○○與乙○○、戊○○、己○○、莊嘉宜再
    共同基於剝奪人行動自由的犯意聯絡，限制庚○○的行動自
    由於古早傳說泡沫紅茶店，不許離去。因認被告丙○○、辛○○、乙○○、戊○○及己○○此部分犯行，並觸犯刑法第
    302 條第1 項妨害自由罪嫌等語。
    經查：
一、庚○○證述：「於案發當日，因避免同事側目，所以有進入
    丙○○所駕駛車輛與對方交談，但交談沒有結果，丙○○即
    稱如不處理18萬債務就不同意下車，我當時是乘坐在副駕駛
    座，當時想法，如果下車後回到公司，又是上班時間，怕事
    情變得不好看，從公司到上交流道約有5 分鐘，途中有碰到
    紅燈，當時不下車是怕事情回到原點，丙○○、辛○○還是
    會回到工作的公司。」等語（原審39-41 、47、48）應認庚○○當日雖無意願與被告丙○○、辛○○前往臺北洽談債務
    處理問題，但因時值上班時間，顧及如未與被告丙○○、辛○○前往臺北，被告丙○○、辛○○仍會折返其工作處所，
    債務之事仍無法解決，因而於自由意志下決意與被告丙○○
    、辛○○同車前往臺北。
二、庚○○當時乘坐於副駕駛座，並無遭挾持或受人控制行動的
    情形。途中曾停等紅燈號誌，庚○○可任意打開副駕駛座車
    門而下車。
    足證庚○○自工作場所，搭乘被告丙○○駕駛的車輛前往古
    早傳說泡沫紅茶店的車程中並無遭被告丙○○或辛○○限制
    行動的事實。
三、古早傳說泡沫紅茶店屬於公眾得出入場所。庚○○於本院證
    述，當時店內約有被告等以外10名左右的客人。依店內現場
    照片顯示（偵121） 所謂包廂僅是以花格木窗區隔空間，為
    開放式設計。庚○○若遭控制行動自由、受毆打，於該等場
    所隨時可對外呼救，必會引起在場員工或客人注目，店家更
    有可能報警處理糾紛。應認被告難以在眾目睽睽下，看管、
    控制庚○○的行動自由，甚或出手毆打庚○○。
    庚○○指控被告剝奪其行動自由以逼迫償債、出言恫嚇不還
    錢就帶到偏遠山區拘禁等語，並無證據足以證明與事實相符
    ，不足採信。
四、庚○○指訴在泡沫紅茶店遭被告毆打、強迫簽發本票2 張。
    一張是本金，另一張不記得金額等語。
    經查：被告手中已持有庚○○簽發，面額18萬元的本票影本
    作為債權證明。過程中，庚○○非但無任何傷情，也查無所
    謂當日簽發的2 張本票得為憑據。庚○○此部分的指訴也難
    以採信。
五、此外查無其他積極證據足以證明被告涉有公訴人所指此部分
    妨害自由犯行，犯罪不能證明。
    公訴人認此部分與前述論罪科刑部分，具有實質上一罪的法
    律關係，故不另為無罪諭知。
柒、適用法律
一、刑事訴訟法第369條第1項前段、第364條、第299條第1項前
    段、第300條。
二、刑法第304條、第28條、第41條第1項前段、
三、刑法施行法第1條之1。
四、中華民國96年罪犯減刑條例第2條第1項第3款、第7條、第9
    條。
中    華    民    國    98    年    6     月    24    日
                  刑事第六庭  審判長法  官  林堭儀
                                    法  官  吳淑惠
                                    法  官  郭豫珍
以上正本證明與原本無異。
如不服本判決，應於收受送達後10日內向本院提出上訴書狀，其
未敘述上訴之理由者並得於提起上訴後10日內向本院補提理由書
（均須按他造當事人之人數附繕本）「切勿逕送上級法院」。
被告不得上訴。
                                    書記官  胡勤義
中    華    民    國    98    年    6     月    26    日
附錄：本案論罪科刑法條全文
中華民國刑法第304條
（強制罪）
以強暴、脅迫使人行無義務之事或妨害人行使權利者，處 3 年以
下有期徒刑、拘役或 3 百元以下罰金。
前項之未遂犯罰之。


司法院資訊處製作；財團法人民間司法改革基金會備份。
